臺灣高雄地方法院民事判決　　　　　　 99年度重訴字第168號
原　　　告　高雄市燕巢區農會
法定代理人　林健平
訴訟代理人　林復華律師
訴訟代理人　林柏瑞律師
被　　　告　林清池
訴訟代理人　謝嘉順律師
複　代理人　邱麗妃律師
被　　　告　趙松根
訴訟代理人　呂郁斌律師
複　代理人　陳清朗律師
被　　　告　林萬龍
訴訟代理人　張賜龍律師
　　　　　　陳靜娟律師
被　　　告　鄭佳惠
　　　　　　蕭雅雪
前二人共同
訴訟代理人　周振宇律師
上列當事人間請求損害賠償事件，本院於民國100 年7 月20日言
詞辯論終結，判決如下：
    主    文
被告趙松根及被告林萬龍連帶給付原告新臺幣拾萬零捌仟佰元
，及自民國一○○年四月二十四日起至清償日止，按週年利率百
分之五計算之利息。
原告其餘之訴駁回。
訴訟費用由被告趙松根及被告林萬龍連帶負擔千分之十六，餘由
原告負擔。
本判決第一項得假執行，被告趙松根及被告林萬龍如以新臺幣拾
萬零捌仟佰元為原告預供擔保後，得免為假執行。
原告其餘假執行之聲請駁回。
    事實及理由
壹、程序部分：
一、按訴狀送達後，原告不得將訴變更或追加他訴，但擴張或減
    縮應受判決事項之聲明者，不在此限，民事訴訟法第255 條
    第1 項第3 款定有明文。查原告起訴時，聲明原為：(一)被告
    林清池、鄭佳惠、林萬龍應連帶給付原告新臺幣（下同）5,
    554,748 元，及自起訴狀繕本送達翌日起至清償日止，按週
    年利率5%計算之利息。(二)被告林清池、趙松根、林萬龍、蕭
    雅雪應連帶給付原告278,532 元，及自起訴狀繕本送達翌日
    起至清償日止，按週年利率5%計算之利息。(三)被告趙松根、
    蕭雅雪應連帶給付原告702,022.1 元，及自起訴狀繕本送達
    翌日起至清償日止，按週年利率5%計算之利息。(四)願供擔保
    ，請准宣告假執行。嗣於民國99年4 月23日具狀擴張、減縮
    訴之聲明為：(一)被告林清池、鄭佳惠、林萬龍應連帶給付原
    告6,567,727 元，及自民事變更聲明暨準備狀繕本送達翌日
    起至清償日止，按週年利率5%計算之利息。(二)被告趙松根、
    林萬龍、蕭雅雪應連帶給付原告137,975 元，自民事變更聲
    明暨準備狀繕本送達翌日起至清償日止，按週年利率5%計算
    之利息。(三)被告趙松根、蕭雅雪應連帶給付原告427,774 元
    ，及自民事變更聲明暨準備狀繕本送達翌日起至清償日止，
    按週年利率5%計算之利息。(四)願供擔保，請准宣告假執行。
    經核與上述規定相符，先予敘明。
二、本件被告趙松根未於言詞辯論期日到場，核無民事訴訟法第
    386 條各款所列情形，爰依原告之聲請，由其一造辯論而為
    判決。
貳、實體部分：
一、原告主張：緣被告等人任職原告保險部職員（其任職期間、
    承辦業務等均詳如附表所載），趙松根、林清池係擔任保險
    部主任，負責監督、查核所屬人員經辦各項業務；另鄭佳惠
    、林萬龍、蕭雅雪則係擔任原告保險部之主辦、承辦人員，
    負責農、健保加退保、理賠申請，保費代收、核算、解繳及
    辦理勞、健保局各項委託業務事宜。而原告受託為會員承辦
    代繳全民健康保險及農民保險之業務，依規定每半年彙繳農
    保費1 次，即按年度分2 期，第1 期係該年度6 月1 日至11
    月30日止，第2 期則為該年度12月1 日起至次年度5 月30日
    止為計費期間；健保費則按月彙繳。鄭佳惠、林萬龍及蕭雅
    雪既負責代收會員繳交原告農、健保保費，該等保費即屬原
    告收受及保管之財物，被告等人應本於善良管理人之注意義
    務保管之，然渠等於任期未準確核對名冊，加減帳計算每期
    正確應繳付農、健保費，率予按每期（月）所接獲通知之繳
    款單簽准彙繳正確金額，迄至90年第2 期開始，竟發生差額
    ，前開損害自應由被告等人分別連帶負擔。為此，爰依農會
    法第32條、民法第541 條及第544 條等規定提起本訴等情。
    並聲明如前所述。
二、趙松根未於最後言詞辯論期日到場，惟其與其他被告均陳稱
    ：農、健保費用除鄭佳惠、蕭雅雪、林萬龍等人收取外，原
    告各地分部出納人員亦負責收取，倘各分部出納人員未將收
    取之農、健保費用存入「保險部專戶」，即非屬鄭佳惠、蕭
    雅雪、林萬龍應負責保管之財物，自不應由被告就此部分之
    損害，負連帶賠償之責等語。另被告分別陳述如下：
  (一)林清池：原告主張伊於任職期間未準確核對名冊及加減計算
    每期正確應付農、健保費，致發生原告溢繳之情，並未舉證
    以實其說。
  (二)趙松根：伊任職保險部主任期間並無任何收支短少情事，原
    告所述與事實不符，依規定農會每筆健保費之繳納第１期為
    6 月1 日起至11月30日，投保人於5 月20日前預繳，第２期
    為12月1 日起至翌年5 月30日止，投保人應於11月20日以前
    預繳，蕭雅雪於95年8 月1 日接任，故95年第１期健保費農
    會已預收完畢，與伊及蕭雅雪無涉。況依原告前向蕭雅雪提
    起刑事侵占告訴，亦經臺灣高雄地方法院檢察署（下稱高雄
    地檢署）檢察官偵查終結後，為不起訴處分確定，蕭雅雪並
    無侵占犯行，伊自無連帶責任可言。
  (三)鄭佳惠、蕭雅雪：原告所提出相關舉證均為其片面事後所製
    作，難認為真正，原告未提出任何客觀證據證明損害存在，
    及該損害係因被告行為所發生。再伊等任職期間均確實以往
    來表冊方式，核對應繳納之健保費及農保費無誤，難認伊等
    有怠於核對健保費及農保單之過失。況原告就應如何辦理健
    保及農保業務，並未編有標準作業程序或相關指導，因此蕭
    雅雪承辦健保及農保業務均係本於前手即鄭佳惠之指導，而
    鄭佳惠則係本於其前手指導辦理業務，其主觀認定知均係上
    揭辦理方式，確實得以完成健保費及農保費繳款作業無疑，
    難謂其等有何過失可言。
  (四)林萬龍：系爭農、健保費款項在收取後並未全額存入保險部
    存款專戶，故應釐清為究原告各分行出納人員收款後未存入
    或保險部主辦人員收款後未存入。惟依原告所提出相關收據
    影本不清，無法看出係何分行收取，且各分行一併入帳，致
    被告對帳困難無法查帳。
  (五)被告答辯聲明均為：1.原告之訴及假執行之聲請均駁回。2.
    願供擔保，請免為假執行。
三、兩造不爭執之事項：
  (一)被告等人如附表所載期間任職於原告保險部期間。林松根、
    林清池係擔任原告保險部主任，其職務為負責監督、查核所
    屬人員經辦各項業務。另鄭佳惠、林萬龍及蕭雅雪則係擔任
    保險部主辦（承辦）人員，負責農、健保加退保、理賠申請
    、保費代收、核算、解繳及辦理勞、健保局各項委託業務事
    宜。
  (二)農保部分，依規定每半年彙繳一次，按年度分2 期，第1 期
    係該年度6 月1 日起至11月30日止；第2 期為該年度12月1
    日起至次年度5 月30日。另健保費為按月彙繳。農保部分是
    彙繳給勞保局，健保部分是彙繳健保局。
  (三)向農保、健保被保險人收取農、健保費期間，則為當年度6
    月1 日起至11月30日止、12月1 日起至次年度5 月30日。
  (四)農、健保費作業流程如下：
    1.倘係由各地出納收款，則由受款之出納存入信用部「保險
      部專戶」，並將相關單據送交主辦核帳。
    2.如由保險部主辦收款，則由保險部主辦將款項存入信用部
      「保險部專戶」，並製作相關單據核銷。
    3.若係由保戶自行匯款，則直接進入保險部指定帳戶（信用
      部保險部專戶）。
    4.信用部保險部專戶內之款項，每月結轉一次至信用部會計
      科保險預收帳款。
四、本件之爭點為：原告依據農會法第32條第2 項、民法第541
    條及第544 條等規定，請求被告應分別連帶給付，是否有據
    ？茲敘述得心證之理由如下：
  (一)按民法第528 條規定「稱委任者，謂一方委託他方處理事務
    ，他方允為處理之契約。」。民法第482 條規定「稱僱傭者
    ，謂當事人約定，一方於一定或不定之期間內為他方服勞務
    ，他方給付報酬之契約。」。又「委任係處理事務為目的之
    契約，非以勞務給付本身為目的。是受任人依委任人所委託
    事務之目的，依自己之裁量處理事務。如以供給勞務本身為
    目的，自己無任何裁量權，於他人指示下服勞務者，則為僱
    傭契約。」（最高法院81年度台上字第230 號判決意旨參照
    ）。次按，農會總幹事之職責為：一執行理事會之決議。二
    聘僱與解聘、僱所屬員工（聘、僱及解聘、僱所屬員工《修
    正後法條用由》）。三指揮監督所屬職員推行會務與業務。
    四訓練、考核、獎懲所屬員工。五提報理事會審議之事項。
    六其他依職責應辦事項，亦為農會法施行細則90年12月31日
    修正前第30條，及修正後第27條規定甚明。查，揆諸上開農
    會法施行細則之規定可知，被告等人分別擔任原告保險部主
    任、主辦、出納、覆核等職，應係總幹事就農會統一考試合
    格人員中聘任，並受總幹事之指揮、監督以執行職務，難認
    彼等係受農會之委任而為處理事務，應係依指示服勞務之人
    ，與原告間當屬僱傭關係。故原告依民法第541 條及第544
    條等關於委任關係之規定，請求被告賠償損害，洵屬無據。
  (二)次按，農會法第32條第2 項係規定「農會收受與保管之財物
    ，非因不可抗力致生損害時，總幹事及有關職員負連帶賠償
    責任」，所謂「農會收受與保管之財物」乃指農會因消費寄
    託等關係得實際占有、管領該財物，因該財物係在農會實際
    管領支配下，該法遂規定管領支配者之注意義務於斯時即應
    高於一般善良管理人之注意義務，是除因不可抗力致生損害
    外，農會總幹事及有關職權職員應負連帶賠償責任。又農會
    法第32條第2 項所謂應與總幹事負連帶賠償責任之有關職員
    ，係指與收受、保管農會財物有關之職員而言。包括對於直
    接收受、保管農會財物之職員有指揮監督職權之人員在內。
    最高法院80年度台上字第1351號判決意旨參照。另再按，當
    事人主張有利於己之事實者，就其事實有舉證之責任，民事
    訴訟法第277 條定有明文。是主張法律關係存在之當事人，
    須就該法律關係發生所須具備之特別要件，負舉證責任，而
    主張法律關係變更或消滅之當事人，則須就該法律關係變更
    或消滅所須具備之特別要件，負主張及舉證之責任，此為舉
    證責任分配原則。本件原告固主張93年第1 期至96年第1 期
    按各該期差額（入存摺金額＋代墊金額－收據金額）及各被
    告任職期間分別請求之；92年第2 期以前，因相關農健保收
    據等資料已遭銷燬，此期間請求金額即以「明細分類帳與繳
    交勞、健保差額」之累計為據，並依各被告任職期間為請求
    ，始聲明如前（見本院卷第88至89頁）。經查：
  1.原告主張林萬龍於89年6 月14日，未將當日收取農、健保費
    用108,300 元，存入信用部「保險部專戶」內因而失竊，且
    保管收取之農、健保費用為林萬龍當時職掌之業務等情，為
    林萬龍所不爭執（見本院卷第298 頁）。又所謂不可抗力，
    係指事變之發生，由於外界之力量，而非人力所能抵抗者而
    言。上開林萬龍所保管之農、健保費用108,300 元，遭第三
    人所竊，不屬於不可抗力，林萬龍自應依農會法第32條第1
    項規定，負賠償之責。再者，趙松根於89年6 月14日係擔任
    保險部主任，而其職務為負責監督、查核所屬人員經辦各項
    業務，為其所不爭執，則趙松根自屬對於直接收受、保管農
    會財物（農、健保費用108,300 元）之職員林萬龍，具有指
    揮監督職權之人，參照前揭最高法院判決意旨，其亦屬農會
    法第32條第2 項所稱之「有關職員」，自應依農會法第32條
    第2 項規定，與林萬龍就108,300 元負連帶賠償之責。故原
    告請求林萬龍、趙松根連帶賠償108,300 元，即屬有據。
  2.原告除上開108,300 元外，其所受損害難認係因被告等人收
    受、保管之農、健費用短缺所造成：
  (1)原告固主張農、健保入帳金額，與留存於第三人「財團法人
    農漁會南區資訊中心」之原告保險部明細分類帳冊（下稱系
    爭帳冊）相較，自90年第2 期開始出現短少，迄92年第2 期
    止，已短缺3,466,988 元云云，並提出系爭帳冊1 份為佐。
    惟被告否認系爭帳冊內容之真正，且系爭帳冊相關收據均已
    毀損，系爭帳冊僅為留存於「財團法人農漁會南區資訊中心
    」電腦內之資料等情，為原告所自承（見本院卷第133 頁、
    第181 頁），是以系爭帳冊既僅係電腦內留存之資料，而未
    有相關帳冊供本院調查審認其各項金額之記載是否與事實相
    符，亦不能排除金額於鍵入電腦時出現錯誤之情形，自難逕
    認系爭帳冊之內容為真，而為不利被告之認定。再參諸原告
    自承：其僅係向各保戶收取農、健保保險費，僅屬「代收」
    性質，亦即所收取之農、健保保險費，應等於繳交勞、健保
    局之金額，換言之，原告本身並不因代收、轉繳農、健保保
    險費而出現虧損等語（見本院卷第182 頁），倘原告上開主
    張為可採，反面言之，原告亦不應因代收代付農、健保保險
    費用出現結餘，但依原告自行提出之「燕巢鄉農會保險部差
    額統計表」（見本院卷第95頁）所示，原告自84年起迄90年
    第1 期止，就代收代付農、健保保險費之業務，在84年第2
    期、85年第1 期、86年第1 期及第2 期、87年第2 期、88年
    第1 期、90年第1 期均出現結餘，原告雖就此則改稱：應係
    向保戶所先予預收之款項，及勞、健保局退費款項所致等語
    （見本院卷第202 頁），是原告既有可能先行預收農、健保
    保險費，且勞健保局亦有退費予原告之情事，益見系爭帳冊
    每期之記載，不能真實反應當期農、健保保險費收取之金額
    ，自難逕以系爭帳冊即認原告之農、健保費用迄92年第2期
    止，已短缺3,466,988 元，且均係被告收受、保管不當所造
    成。
  (2)另原告就93年第1 期至96年第1 期各期產生之缺額，均係被
    告所造成乙節，係屬有利原告之事實，自應由原告負舉證之
    責。而原告固提出93年第1 期收據影本1 本（共725 頁）、
    93年第2 期收據影本1 本（共684 頁）、94年第1 期收據影
    本1 本（共678 頁）、94年第2 期收據影本1 本（共654 頁
    ）、95年第1 期收據影本1 本（共590 頁）、95年第2 期收
    據影本1 本（共648 頁）、96年第1 期收據影本1 本（共54
    0 頁），欲證明其「保險部專戶」之農、健保金額自93 年
    第1 期起，均出現短少。然農、健保費用存入原告信用部「
    保險部專戶」，其來源有三：其一係由原告在各地分部之出
    納人員收款，再由受款之出納人員存入原告保險部專戶，並
    將相關單據送交主辦核帳；其二係由原告保險部主辦人員收
    款，由保險部主辦人員將款項存入保險部專戶，並製作相關
    單據核銷；其三亦可能由保戶自行匯款入保險部專戶等情，
    為兩造所不爭執（見上開不爭執事項(四)、本院卷第216 頁）
    ，足見應存入原告保險部專戶之農、健保費用，並非全數均
    由鄭佳惠、林萬龍、蕭雅雪等人經手，亦可能係由原告各地
    分部之出納人員收款，再由出納人員存入原告保險部專戶。
    據此，原告至少應證明原告在各地分部之出納人員所收取之
    農、健保費用，已全數存入原告保險部專戶，始得據以推認
    93年第1 期至96年第1 期各期產生之差額，均係鄭佳惠、林
    萬龍、蕭雅雪等人收取、保管之款項未全數存入所造成。然
    原告就各地分部之出納人員所收受之農健保費用，已全數存
    入原告保險部專戶乙節，未能依據現存資料詳為勾稽說明，
    而僅泛稱經其調查後未發現有未存入保險部專戶等情況（見
    本院卷第232 至233 頁），自難認其已盡舉證之責。是應存
    入原告保險部專戶之農、健保費用，既可能因各地分部出納
    人員未將收受之農、健保費用全數存入而造成短缺，自難推
    認農、健保費用之短少，均係因鄭佳惠、林萬龍、蕭雅雪等
    人未將收取之款項全數存入所致。再參諸鄭佳惠、蕭雅雪、
    趙松根、林清池於高雄地檢署98年偵字第33434 號侵占案件
    偵查中，經法務部調查局就彼等未取走農、健保費現金乙節
    ，實施測謊，研判並未說謊等情，有法務部調查局97年12月
    1 日調科南字第09700483380 號測謊報告書1 份附卷可憑（
    見98他字第57 4號卷第73頁），益徵原告農、健保費用之短
    缺非因被告等人擅自取走所致。
  (3)再者，原告各地分部之出納人員收款之農、健保費用，既未
    由鄭佳惠、林萬龍、蕭雅雪等人經手，自不屬彼等收受之財
    物，而原告各地分部之出納人員倘未將收取之農、健保費用
    存入「保險部專戶」，亦難認係鄭佳惠、林萬龍、蕭雅雪等
    人應保管之財物，則鄭佳惠、林萬龍、蕭雅雪即非收受、保
    管此部分農會財物（即各地分部之出納人員收受之農、健保
    費用）之職員；而林清池、趙松根亦非對「各地分部出納人
    員」有指揮監督職權之人，自堪認被告等人均非屬收受、保
    管「各地分部出納人員收取之農、健保費用」之有關人員。
    準此，原告農、健保費用之短缺，既可能係因原告各地分部
    之出納人員收受之農、健保費用未全數存入所致，且被告等
    人就各地分部出納人員收取之農、健保費用，並非收取、保
    管之相關人員，則原告依農會法第32條第2 項規定，請求就
    被告等人就農、健保費用之差額連帶賠償，除上開108,300
    元應由林萬龍、趙松根連帶賠償外，均屬無據。
五、從而，原告依民法第32條、民法第541 條及第544 條等規定
    ，請求趙松根及林萬龍連帶給付原告108,300 元，及自民事
    變更聲明暨準備狀繕本送達翌日即100 年4 月24日（見本院
    卷第87頁民事變更聲明暨準備書狀上收文章）起至清償日止
    ，按週年利率5%計算之利息，為有理由，應予准許，逾此範
    圍則無理由，應予駁回。
六、末按通常程序所命給付之金額未逾500,000 元之判決，法院
    應依職權宣告假執行，民事訴訟法第389 條第1 項第5 款定
    有明文，依上開規定，本件原告勝訴部分，本院自應依職權
    宣告假執行。是原告雖陳明願供擔保聲請假執行，即核無必
    要再命其供擔保，始得假執行。又林萬龍、趙松根陳明願供
    擔保，請准宣告免為假執行，爰宣告被告供主文第4 項所定
    之擔保金額後，得免為假執行。至於原告其餘敗訴部分所為
    假執行之聲請，因該部分訴之駁回而失所依據，自不應准許
    ，併予駁回之。
七、本件事證已臻明確，兩造其餘攻擊防禦方法或舉證，經審酌
    後，認與判決結果不生影響，爰不逐一論列，併此敘明。
八、結論：原告之訴為一部有理由，一部無理由，依民事訴訟法
    第385 條第1 項前段、第79條、第85條第2 項、第389 條第
    1 項第5 款及第392 條第2 項，判決如主文。
中    華    民    國  100     年    8     月    12    日
                  民事第五庭  法  官  李育信
以上正本係照原本作成。
如不服本判決，應於送達後20日內，向本院提出上訴狀並表明上
訴理由，如於本判決送達前提起上訴者，應於判決送達後10日內
補提上訴理由書（須附繕本）。
中    華    民    國  100     年    8     月    12    日
                              書記官  陳孟琳
附表：
┌───┬─────────┬─────────┬───────┐
│姓  名│承辦業務          │任、卸職日期      │備         註 │
├───┼─────────┼─────────┼───────┤
│趙松根│保險部主任        │76.08~89.12.16    │移交給林清池  │
│      │                  ├─────────┤              │
│      │                  │95.09.01~97.04.01 │              │
├───┼─────────┼─────────┼───────┤
│林清池│保險部主任        │89.12.16~95.09.01 │移交給趙松根  │
├───┼─────────┼─────────┼───────┤
│鄭佳惠│保險部主辦、出納  │85.01.01~95.08.01 │移交給蕭雅雪  │
├───┼─────────┼─────────┼───────┤
│林萬龍│保險部主辦、覆核  │88.03.01~96.01.01 │移交給蕭雅雪  │
├───┼─────────┼─────────┼───────┤
│蕭雅雪│保險部主辦        │95.08.01~97.04.01 │              │
└───┴─────────┴─────────┴───────┘